【裁判字號】    98,上易,591
【裁判日期】    990323
【裁判案由】    返還房地等
【裁判全文】
臺灣高等法院民事判決                 98年度上易字第591號
上  訴  人  乙○○
訴訟代理人  林亦書律師
上  訴  人  丙○○
共      同
訴訟代理人  黃永琛律師
複代  理人  梁堯清律師
被上  訴人  甲○○
訴訟代理人  謝孟璇律師
            莊喬汝律師
            林重宏律師
上列當事人間請求返還房地等事件，上訴人對於中華民國98 年4
月21日臺灣臺北地方法院96年度訴字第9636號第一審判決提起上
訴，本院於民國99年2月23 日一部（即被上訴人請求上訴人返還
房屋，及請求上訴人丙○○返還不當得利或賠償損害部分）言詞
辯論終結，判決如下：
    主  文
原判決主文第一項關於(一)命上訴人丙○○將坐落臺北縣深坑鄉○
○段新埤內小段七八之四地號土地上，建號第三七四二號、門牌
號碼臺北縣深坑鄉○○路三五號六樓之房屋返還被上訴人；(二)命
上訴人丙○○自民國九十八年十月一日起至騰空交還上開房屋之
日止，按月給付被上訴人新臺幣肆仟玖佰伍拾元，及自各翌月十
三日起至清償日止按年息百分之五計算之利息部分，並各該部分
假執行之宣告，暨命上訴人丙○○負擔訴訟費用之裁判均廢棄。
前開廢棄部分，被上訴人在第一審之訴及其假執行之聲請均駁回
。
上訴人丙○○其餘上訴駁回。
上訴人乙○○之上訴駁回。
第一審訴訟費用關於命上訴人丙○○負擔部分，由上訴人丙○○
負擔百分之十八，餘由被上訴人負擔。
第二審訴訟費用其中新台幣壹萬伍仟貳佰貳拾元部分，由上訴人
乙○○負擔百分之八十，由上訴人丙○○負擔百分之十八，餘由
被上訴人負擔。
    事實及理由
一被上訴人起訴主張：伊與上訴人乙○○（下稱乙○○）於民國
  （下同）85年2月24日結婚，90年起分居，伊於94年3月4 日在
  澳洲訴請離婚，於94年4月29日判准離婚，迄94年7月1 日確定
  ，坐落臺北縣深坑鄉○○段新埤內小段78之4 地號土地（下稱
  系爭土地）上之建物，建號3742，門牌臺北縣深坑鄉○○村○
  ○路35號6樓（整編前為同村新埤內18號6 樓，下稱系爭房屋）
  為伊所有，遭乙○○無權占有，並以每年租金新台幣（以下同
  ）118,800 元，出租予上訴人丙○○（下稱丙○○），故丙○
  ○亦為無權占有，爰本於民法第767 條前段所有物返還請求權
  ，請求上訴人返還系爭房屋予伊，及本於民法第179 條前段或
  第184條第1項前段、第185 條前段規定，請求丙○○應與乙○
  ○連帶給付伊自94年7月1日起至返還系爭房屋之日止，相當於
  每月租金9,900元之不當利益或損害賠償等語。聲明求為：(一)
  上訴人應將系爭房屋遷讓交還被上訴人；(二)丙○○應與乙○○
  連帶（原判決漏載「連帶」）給付被上訴人250,800 元（即自
  94年7月1日起至96年8月10 日止期間之不當得利或損害賠償）
  ，及自96年8月30日起至清償日止按年息5 %計算之利息，並應
  與乙○○自96年8月12日起至返還系爭房屋之日止按月連帶（
  原判決漏載「連帶」）給付被上訴人9,900 元，及自應給付日
  之翌日起至清償日止按年息5%計算之利息；(三)願供擔保，請准
  宣告假執行。
二上訴人以：系爭房地係乙○○於82年9月間出資購買，於86年4
  月21日借名登記在被上訴人名下，但仍由乙○○管理、用益，
  且兩造未約定夫妻財產制，依修正前民法第1018條規定，系爭
  房屋由乙○○管理，故乙○○自92年10月起出租系爭房屋予丙
  ○○，伊等均非無權占有；上訴人間之租賃關係於98年9 月30
  日終止，丙○○並於當日返還系爭房地予乙○○，已非現占有
  人；系爭房屋坐落山坡地，位置偏僻，交通不便，商業活動甚
  少，被上訴人主張按每月9,900 元計算相當於租金之利益，實
  屬過高等語，資為抗辯。
三原審判命：(一)上訴人應將系爭房屋返還被上訴人；(二)丙○○應
  自96年8月12 日起至騰空交還系爭房屋之日止，按月給付被上
  訴人4,950元（原判決命上訴人共同給付9,900元，即由上訴人
  平均分擔給付義務），及自各翌月13日起至清償日止按年息5%
  計算之利息；(三)丙○○應給付被上訴人125,400 元（原判決命
  上訴人共同給付250,800 元，即由上訴人平均分擔給付義務）
  ，及自96年8月30日起至清償日止按年息5 %計算之利息；(四)就
  前三項給付，為附條件之准、免假執行宣告；(五)被上訴人其餘
  之訴及假執行聲請均駁回。上訴人就上開敗訴部分提起上訴，
  聲明求為：(一)原判決上開不利於上訴人部分廢棄；(二)前項廢棄
  部分，被上訴人在第一審之訴及假執行之聲請均駁回。被上訴
  人則答辯聲明求為駁回上訴。
四兩造不爭執之事項：
(一)被上訴人與乙○○於85年2月24日結婚，嗣被上訴人於94年3月
  4日在澳洲法院訴請離婚，於94年4月29 日判准離婚，迄94年7
  月1 日確定。有被上訴人提出之戶籍謄本、結婚證書、離婚證
  明書等及其中譯文（原審卷第13至16、158 頁），及上訴人提
  出之宣誓書、離婚證明書等及其中譯文（本院卷第193至199頁
  ）可稽。
(二)被上訴人於86年4月21日以86年3月26日買賣為原因，受移轉登
  記為系爭房地之所有權人。有被上訴人提出之土地及建物登記
  謄本、所有權狀（原審卷第21至26頁）可稽。
(三)乙○○占有系爭房地，並自92年10月起出租系爭房屋予丙○○
  ，約定每年租金118,800元，該租賃關係於98年9月30日終止。
  有被上訴人提出之租賃契約書（原審卷第17、18頁）可稽。
(四)乙○○於94年11月23日向原法院起訴請求被上訴人移轉系爭房
  地所有權予乙○○，主張原因事實為：系爭房地係乙○○出資
  購買，借名登記在被上訴人名下，經乙○○終止借名登記契約
  ，乙○○得本於借名登記物返還請求權、不當得利返還請求權
  ，請求被上訴人返還系爭房地之所有權云云，經原法院於95年
  8月21日以94年度訴字第6965 號判決，駁回乙○○之訴。乙○
  ○提起上訴，經本院於97年6月17日終結言詞辯論，並於97年7
  月1日以95年度上字第930號判決駁回其上訴。乙○○再提起上
  訴，經最高法院於97年10月9日以97年度台上字第2143 號裁定
  駁回其上訴，而告確定。嗣乙○○本於民事訴訟法第496條第1
  項第1款，提起再審之訴，經本院於97年12月18日以97 年度再
  字第58號判決，駁回其再審之訴，乙○○未聲明不服，而告確
  定。有乙○○提出之起訴狀（原審卷第160、161頁），及被上
  訴人提出之民事判決書、裁定書（原審卷第165至169、175 至
  180、197至199、236頁）可稽。
(五)乙○○以證人陳美秀、林淑瑛在原法院94年度訴字第6965號民
  事訴訟事件具結後，就為判決基礎之證言為虛偽陳述，經台灣
  台北地方法院檢察署檢察官於97年11月30日以97年度偵字第65
  0號提起公訴，經原法院以97年度訴字第2391 號判決陳美秀、
  林淑瑛無罪。公訴人提起上訴，本院以98年度上訴字第1921號
  審理中。有乙○○提出之起訴書（原審卷第214至218頁）可稽
  。
五得心證之理由如下：
(一)按當事人主張有利於己之事實者，就其事實有舉證之責任，民
  事訴訟法第277 條前段定有明文。次按原告以其為不動產登記
  之所有權人，被告無權占有該不動產為原因，請求被告返還該
  不動產者，被告如對原告為登記所有權人之事實未爭執，僅以
  其非無權占有為抗辯者，原告就被告無權占有該不動產之事實
  ，無庸負舉證責任，而應由被告就所抗辯其有占有之正當權源
  之事實，負證明之責。查上訴人對於被上訴人為系爭房地之登
  記所有權人，且乙○○占有系爭房地，並自92年10月起至98年
  9月30 日止期間，出租系爭房屋予丙○○之事實並未爭執，僅
  以上訴人非無權占有系爭房地為抗辯，揆之前揭說明，應由上
  訴人就其抗辯事實之真正，負舉證責任。
(二)按民事訴訟法第400條第1項規定，除別有規定外，確定之終局
  判決就經裁判之訴訟標的，有既判力。為訴訟標的之法律關係
  ，於確定之終局判決中已經裁判者，就該法律關係既有既判力
  ，當事人自不得以該確定判決事件言詞辯論終結前所提出，或
  得提出而未提出訴之攻擊防禦方法，於當事人間之新訴訟為與
  該確定判決意旨相反之主張，法院亦不得為反於該確定判決意
  旨之裁判。查乙○○前主張系爭房地係伊出資購買，借名登記
  在被上訴人名下，經伊終止借名登記契約，而本於借名登記物
  返還請求權、不當得利返還請求權，請求被上訴人移轉系爭房
  地之所有權予伊，經原法院以94年度訴字第6965號判決駁回乙
  ○○之訴，乙○○提起上訴，經本院於97年6月17 日終結言詞
  辯論，並於97年7月1日以95年度上字第930 號判決駁回其上訴
  ，乙○○再提起上訴，經最高法院於97年10月9日以97 年度台
  上字第2143號裁定駁回其上訴，而告確定，則乙○○所主張其
  對被上訴人之借名登記物返還請求權、不當得利返還請求權等
  法律關係，已於該確定之終局判決中經裁判，對於乙○○及被
  上訴人有既判力。至乙○○以證人陳美秀、林淑瑛在原法院94
  年度訴字第6965號民事訴訟事件具結後，就為判決基礎之證言
  為虛偽陳述，經台灣台北地方法院檢察署檢察官於97年11月30
  日以97年度偵字第650號提起公訴，經原法院以97年度訴字第2
  391 號判決陳美秀、林淑瑛無罪後，公訴人提起上訴，經本院
  以98年度上訴字第1921號審理中，乃陳美秀、林淑瑛嗣後如被
  宣告偽證罪刑確定，乙○○能否本於民事訴訟法第496條第1項
  第10款提起再審之訴，以廢棄本院95年度上字第930 號確定判
  決之問題，惟於該確定判決被廢棄前，其既判力尚不受影響。
  故乙○○以該確定判決事件言詞辯論終結前已提出或得提出之
  攻擊防禦方法，於本件訴訟為與該確定判決意旨相反之主張，
  委無可取，本院不得斟酌該主張，為反於上開確定判決意旨之
  論斷。
(三)按法院於確定終局判決之理由中，就訴訟標的以外當事人所主
  張或抗辯足以影響判決結果之重要爭點，本於當事人完足舉證
  及辯論之結果，已為實質之判斷者，基於當事人之程序權業受
  保障，可預見法院對於該爭點之判斷將產生拘束力而不致生突
  襲性裁判，即應賦予該判斷一定之拘束力，以符程序上誠信原
  則及訴訟經濟。是同一當事人間就該重要爭點提起之新訴訟，
  除有原判斷顯然違背法令，或當事人提出其於前訴訟事件無法
  提出之訴訟資料，或提出其於前訴訟事件之事實審言詞辯論終
  結後所發生之新訴訟資料，而足以推翻原判斷，可認當事人為
  與原判斷相反之主張，不致違反誠信原則外，應解為當事人於
  新訴訟，不得為與該經法院於確定終局判決理由中就重要爭點
  之法律關係所為判斷相反之主張，法院亦不得於新訴訟為相反
  之判斷。查本院95年度上字第930 號確定判決之理由中，就乙
  ○○主張系爭房地為伊出資購買，借名登記在被上訴人名下，
  被上訴人非實質所有權人等訴訟標的以外之重要爭點，依乙○
  ○及被上訴人完足舉證及辯論之結果後，為實質判斷，認定系
  爭房地雖係乙○○出資購買，但乙○○主張借名登記在被上訴
  人名上之事實不存在，被上訴人確為系爭房地之所有權人。乙
  ○○雖主張該確定判決有民事訴訟法第496條第1項第1 款之違
  背法令情事，而提起再審之訴，但經本院以97年度再字第58號
  判決駁回其再審之訴，乙○○未聲明不服，而告確定。則乙○
  ○於本件訴訟提出其於前訴訟事件已提出或得提出之訴訟資料
  ，仍執前詞，爭執伊將系爭房地所有權借名登記在被上訴人名
  下，被上訴人非系爭房地之實質所有權人云云，違反訴訟上之
  誠信原則，揆之前揭說明，應認乙○○之抗辯，無可憑採。
(四)上訴人抗辯：系爭房地之出賣人世成公司於86年間點交系爭房
  地予乙○○後，即由乙○○占有迄今，被上訴人從未取得占有
  ，不得主張伊等無權占有云云。惟查，乙○○陳稱伊與被上訴
  人結婚後，未約定夫妻財產制乙節，為被上訴人所不爭執，堪
  予採信，則依民法第1005條規定，以法定財產制為乙○○與被
  上訴人婚姻關係存續期間之夫妻財產制。又按74年6月5日修正
  施行民法親屬編第4節第2款法定財產制之第1016條本文、第10
  17條第1項、第1018條第1項本文、第1019條第1 項本文規定，
  系爭房地乃乙○○與被上訴人婚姻關係存續中所取得之財產，
  為其二人之聯合財產中屬於被上訴人之原有財產，雖由被上訴
  人保有其所有權，但於婚姻關係存續期間，由乙○○管理之，
  乙○○並享有使用、收益之權，則乙○○自出賣人世成公司收
  受系爭房屋，並於婚姻關係存續期間管理、用益系爭房屋，實
  係本於上開夫妻財產制所為之法律行為，被上訴人亦因此一行
  為而間接占有系爭房地，是上訴人抗辯被上訴人未曾占有系爭
  房屋，不得主張無權占有云云，尚非可採。
(五)上訴人抗辯：乙○○依上開民法第1018條規定，有權管理系爭
  房屋，故其自92年10月起出租系爭房屋予丙○○，非無權占有
  云云。按91年6月28日修正施行民法親屬編第4節第2 款法定財
  產制，刪除第1016條、第1019條規定，並修正第1018條為夫或
  妻各自管理、使用、收益其財產，乙○○自斯時起無從憑恃夫
  妻財產制，主張管理、使用、收益系爭房屋權利之理，而應徵
  得被上訴人同意，始得繼續管理、使用、收益系爭房屋。惟上
  訴人未舉證證明被上訴人有同意乙○○自91年6月28 日起仍得
  繼續管理、使用、收益系爭房屋之事實，則乙○○自92年10月
  起出租系爭房屋予丙○○，對被上訴人而言，上訴人均屬無權
  占有，是上訴人上開抗辯洵非可採。
(六)被上訴人為系爭房地之登記及實質所有權人，且乙○○自91年
  6月28 日起迄今，繼續無權占有系爭房屋等事實，既經本院認
  定如前所述，則被上訴人本於民法第767 條前段所有物返還請
  求權，請求乙○○返還系爭房屋，為有理由，應予准許。
(七)按請求返還所有物之訴，應以現在占有該物之人為被告，如非
  現在占有該物之人，縱令所有人之占有係因其人之行為而喪失
  ，所有人亦僅於此項行為具備侵權行為之要件時，得向其人請
  求賠償損害，要不得本於物上請求權，對之請求返還所有物（
  最高法院29年上字第1061號判例意旨參照）。查丙○○抗辯：
  伊與乙○○就系爭房屋之租賃關係於98年9月30 日因租期屆滿
  而消滅，伊已於當日返還系爭房屋予乙○○等語，核與乙○○
  之陳述相符，並有丙○○提出系爭房屋坐落社區之世新山莊自
  治管理委員會出具之證明書為證（本院卷第237 頁），堪予採
  信。揆之前揭判例意旨，丙○○既非系爭房屋之現占有人，被
  上訴人本於民法第767 條前段所有物返還請求權，請求丙○○
  返還系爭房屋，為無理由，不應准許。
(八)按民法第179 條前段規定，無法律上之原因而受有利益，致他
  人受損害，應返還其利益。次按無權占有他人之房屋，可能獲
  得相當於租金之利益，為社會通常之觀念（最高法院61年臺上
  字第1695號判例意旨參照）。查：
1.丙○○自94年7月1日起至98年9月30 日止期間，無權占有系爭
  房屋，受有使用系爭房屋之利益，致被上訴人受有相當於租金
  之損害，被上訴人本於民法第179 條前段規定，請求丙○○返
  還該期間相當於租金之不當得利，尚非無據。
2.丙○○雖抗辯：伊按時給付租金予乙○○，受有相當於租金之
  利益者為乙○○，伊未不當得利云云，惟查，丙○○係本於其
  與乙○○間之租賃契約占有系爭房屋並支付租金予乙○○，但
  乙○○無權管理及用益系爭房屋，丙○○占有系爭房屋，對被
  上訴人而言，仍係無法律上之原因而受有使用系爭房屋之利益
  ，致被上訴人受有損害，故丙○○不得以其支付租金予乙○○
  ，抗辯對被上訴人不構成不當得利。
3.按城市地方房屋之租金，以不超過土地及其建築物申報總價額
  年息10%為限，土地法第97條第1項定有明文。上開規定所謂土
  地及建築物之總價額，土地價額依法定地價，建築物價額依該
  管市、縣地政機關估定之價額，土地法施行法第25條亦定有明
  文。次按土地法第148條、第156條規定，土地所有權人應僅得
  為公告地價20%以內之增減範圍內申報地價。又土地法第97 條
  第1項規定以年息10%為限，乃指房屋租金之最高限額而言，非
  謂所有租賃房屋之租金必須照申報價額年息10 %計算之，尚須
  斟酌基地之位置，工商繁榮程度、使用人利用房地之經濟價值
  、所受利益等情事以為決定（最高法院46年台上字第855 號、
  68年台上字第3071號判例意旨參照）。查：系爭房屋坐落城市
  地方。依被上訴人提出系爭房屋稅籍證明書、土地登記謄本（
  原審卷第12、21頁），及上訴人提出之地價謄本（原審卷第29
  7、298頁），系爭房屋於97年期之評定現值為1,121,100 元，
  而系爭房屋為鋼筋混凝土造，依常情言，其於94年至98年間之
  評定現值應不至有變動；系爭土地總面積9,849 平方公尺，系
  爭房屋分攤基地應有部分10,000分之60，即59.094平方公尺，
  系爭土地於93年1月、96年1月之申報地價每平方公尺依序為2,
  640元、2,880元，上開應有部分之申報總價額依序為156,008.
  16元、170,190.72元，故系爭房地於93年1月、96年1 月之申
  報總價額依序為1,277,108.16元、1,291,290.72元，即系爭房
  屋租金之法定每月最高限額，於94年7月至95年12月期間為10,
  642.5元（1,277,108.16×10%÷12），於96年1月至9月期間為
  10,760.7 元（1,291,290.72×10%÷12）。又丙○○陳稱：系
  爭房屋坐落山坡地，位置偏僻，交通不便，商業活動甚少等語
  ，業據提出地圖、照片為證（原審卷第295頁；本院卷第173至
  177頁），並經原審勘驗確認，有勘驗筆錄可稽（原審卷第300
  、301 頁），固堪信為真正。惟本院斟酌系爭房屋為鋼筋混凝
  土造16層集合住宅之第6層，附有電梯、車位，於94年至98 年
  期間之屋齡為9至13 年不等，屋況甚佳，其坐落社區並組織管
  理委員會負責管理，有被上訴人提出之建物登記謄本、房屋稅
  籍證明書（原審卷第12、24頁），及上訴人提出之測量成果圖
  、照片、世新山莊自治管理委員會出具之證明書為證（本院卷
  第237頁），且乙○○以每年租金118,800元，即每月9,900 元
  出租丙○○等情，認為被上訴人主張丙○○占有系爭房屋，每
  月受有相當於租金9,900元之利益，尚屬相當。
4.綜上，被上訴人依民法第179 條前段規定，請求丙○○返還自
  94年7月1日起至96年8月10日止，共計25月10 日期間之不當得
  利125,400元〔（9,900×25＋9,900÷30×10）÷2〕，及自96
  年8月30日起至清償日止按年息5 %計算之法定遲延利息，並自
  96年8月12日起至98年9月30日止按月返還不當得利4,950元（
  9,900÷2），及自各翌月13日起至清償日止按年息5%計算之法
  定遲延利息，為有理由，應予准許。被上訴人就此部分請求，
  另主張請求權基礎民法第184條第1項前段，與民法第179 條前
  段請求權基礎立於選擇合併關係，本院認定後一請求權為有理
  由，自無庸再就民法第184條第1項前段請求權為論斷、裁判，
  附此敘明。
(九)被上訴人主張本於民法第179條前段或第184條第1 項前段規定
  ，請求丙○○給付自98年10月1 日起至返還系爭房屋之日止，
  按月以4,950元計算之不當得利或損害賠償，及自各翌月13 日
  起至清償日止按年息5%計算之利息云云。惟查，丙○○自98年
  10月1 日起未占有系爭房屋，即未獲有不當利益，被上訴人對
  其無不當得利返還請求權可言。又丙○○自98年10月1 日起未
  無權占有系爭房屋，自無侵害被上訴人所有權之情形，被上訴
  人對其亦無侵權行為損害賠償請求權可言。故被上訴人此部分
  請求為無理由，應予駁回。
六綜上所述，被上訴人本於民法第767 條前段，請求乙○○返還
  系爭房屋，另本於民法第179條前段規定，請求丙○○給付125
  ,400元，及自96年8月30日起至清償日止按年息5 %計算之利息
  ，並自96年8月12日起至98年9月30日止按月給付4,950 元，及
  自各翌月13日起至清償日止按年息5%計算之利息部分，為有理
  由，應予准許，逾此所為請求，為無理由，應予駁回。原審就
  超過上開應准許部分，為丙○○敗訴之判決，並為假執行之宣
  告，尚有未洽，丙○○就此部分原判決，求予廢棄改判，為有
  理由。至於上開應准許部分，原審判命上訴人給付，並為假執
  行之宣告，核無違誤，上訴人指摘此部分原判決不當，求予廢
  棄，為無理由，應駁回其上訴。
七兩造其餘攻擊、防禦方法及提出之證據，經本院審酌後，認於
  判決結果無礙，爰不一一論述。
八據上論結，本件乙○○之上訴為無理由，丙○○之上訴為一部
  有理由，一部無理由，依民事訴訟法第450條、第449條第1 項
  、第79條、第85條第1項但書，判決如主文。
中    華    民    國    99    年    3     月    23    日
                    民事第四庭
                        審判長法  官  張劍男
                              法  官  彭昭芬
                              法  官  翁昭蓉
正本係照原本作成。
不得上訴。
中    華    民    國    99    年    3     月    23    日
                              書記官  張淑芬

司法院資訊處製作；財團法人民間司法改革基金會備份。
